臺灣彰化地方法院刑事判決　　　　　　　 94年度易字第727號
公　訴　人　臺灣彰化地方法院檢察署檢察官
被　　　告　戊○○
上列被告因重利等案件，經檢察官提起公訴（九十三年度偵字第
八三九六號），本院認有刑事訴訟法第二百七十三條之一第一項
之情形，而改依簡式審判程序判決如下：
    主  文
戊○○以乘他人急迫貸以金錢，而取得與原本顯不相當之重利為
常業，處有期徒刑陸月，如易科罰金以佰元折算壹日。
　　犯 罪 事 實
一、戊○○於民國（下同）九十年間，基於牟取不法重利之常業
    犯意，在彰化縣彰化市○○里○○路一二六號經營「佑利汽
    機車買賣行」（下稱佑利車行），假藉機車買賣或租賃之名
    ，實為從事放貸金錢以牟取不法重利之舉，並在夾報之分類
    廣告上，刊登內容為「佑利機車免留，政府立案，公正信用
    ，保證首月全免，00- 0000000」之小啟廣告，招
    徠陷於急迫之際，需款週轉之不特定人來電與其聯絡，辦理
    貸款事宜。其借貸方式為：先由欲借款之客戶書立機車買賣
    合約書，將其原有之機車出售予佑利車行，戊○○則假藉給
    付機車買賣價金之名義，而交付實為借款之金額予客戶，並
    持上開機車買賣合約書向監理機關辦理機車過戶登記手續，
    而客戶則另須留存其駕駛執照、行車執照及汽車保險證供擔
    保，並於借款同時簽立一租車切結書，供為租賃該機車假象
    之憑據，使其得繼續使用原有之機車，而以此種「先售後租
    」之機車買賣、租賃名義，行借貸金錢之實，其利息之計算
    方式則係以每十日為一期，每借款一萬元利息約為三百元至
    八百五十七元不等，換算為週年利率約自百分之一百零八至
    百分之三百零八左右，借款之初並均預扣第一期之利息，而
    取得與原本顯不相當之重利，戊○○並恃以維生而以之為常
    業。前後計有丁○○、井偉仁、乙○○、甲○○、己○○、
    丙○六人，因陷於急迫情形而於附表所示之時間，以如附表
    所示之計息方式，貸借如附表所示之金錢並繳付利息，嗣因
    甲○○無力負擔高額利息，戊○○乃欲取回甲○○過戶予佑
    利車行之機車抵償，甲○○因而報警處理，經警於九十三年
    六月二日十五時三十分許，在甲○○位於彰化縣彰化市○○
    里○○路三三八號之居所前，逮獲正欲前往取車之戊○○，
    並扣得丙○之汽車駕駛執照一張、車牌號碼為PY三- 二一九
    號之機車保險證一張及行車執照一張，因循線查悉上情。
二、案經彰化縣警察局及彰化縣警察局溪湖分局移請臺灣彰化地
    方法院檢察署檢察官偵查起訴。
　　 理   由
一、按除被告所犯為死刑、無期徒刑、最輕本刑為三年以上有期
    徒刑之罪或高等法院管轄第一審案件者外，於刑事訴訟法第
    二百七十三條第一項程序進行中，被告先就被訴事實為有罪
    之陳述時，審判長得告知被告簡式審判程序之旨，並聽取當
    事人、代理人、辯護人及輔佐人之意見後，裁定進行簡式審
    判程序；除簡式審判程序及簡易程序案件外，第一審應行合
    議審判，刑事訴訟法第二百七十三條之一第一項、第二百八
    十四條之一分別定有明文。本件被告戊○○所犯係死刑、無
    期徒刑、最輕本刑為三年以上有期徒刑之罪或高等法院管轄
    第一審案件以外之罪，並於本院行準備程序時就被訴事實為
    有罪之陳述，本院合議庭依前揭規定，經評議結果，裁定改
    由受命法官獨任行簡式審判程序，先予敘明。
二、上揭事實，業據被告戊○○於本院審理時坦承不諱，核與證
    人丁○○於偵訊中之證述（見九十三年度發查字第四八０號
    偵查卷第一百三十四頁至第一百三十八頁筆錄）、證人井偉
    仁於偵訊中之證述（見九十三年度發查字第四八０號偵查卷
    第一百七十頁至第一百七十四頁筆錄）、證人乙○○於警詢
    中之證述（見彰化縣警察局溪湖分局溪警刑字第二九二三五
    號刑案偵查卷第四頁、第五頁筆錄）、證人甲○○於警、偵
    訊中之證述（見彰化縣警察局溪湖分局溪警刑字第０九三０
    ０二三０一四號刑案偵查卷第五頁筆錄、九十三年度發查字
    第四八０號偵查卷第二十三頁、第二十四頁、第三十一頁至
    第三十五頁筆錄）、證人己○○於偵訊中之證述（見九十三
    年度發查字第四八０號偵查卷第一百十八頁至第一百零二頁
    筆錄）、證人丙○於偵訊中之證述（見九十三年度發查字第
    四八０號偵查卷第八頁至第十二頁筆錄），情節均相符，並
    有彰化縣政府營利事業登記公示詳細資料一紙（附於彰化縣
    警察局溪湖分局溪警刑字第二九二三五號刑案偵查卷第六頁
    ）、證人甲○○所提出之夾報廣告紙一份、汽機車買賣合約
    書影本一紙、租車契約書影本一紙（以上附於彰化縣警察局
    溪湖分局溪警刑字第０九三００二三０一四號刑案偵查卷第
    十五頁、第二十頁至第二十二頁）、交通部公路總局臺中區
    監理所彰化監理站九十四年一月二十八日函暨所檢附之機車
    異動歷史查詢資料、汽（機）車過戶申請登記書、機車車輛
    異動登記書等件（附於九十三年度發查字第四八０號偵查卷
    第四十六頁至第一百零一頁），及扣案之車牌號碼ＰＹ三-
    二一九號機車保險證、行車執照各一紙與丙○汽車駕照一紙
    可資佐證，足認被告之自白應與事實相符，洵堪採信；雖被
    告於警、偵訊中及本院行準備程序時均矢口否認有上開犯行
    ，辯稱：係甲○○等人將機車出賣予伊後，復向伊租用該機
    車云云，然此不惟與上開證人之證述不相符合，亦與一般變
    賣或租用機車之常情不符，且若真係經營機車買賣或租賃業
    務，又豈會特於夾報廣告上刊登「機車免留，政府立案，公
    正信用，保證首月全免」等有關機車貸款內容之小啟廣告？
    益徵被告上開所辯顯係事後卸責之詞，不足採信。綜上所述
    ，本件事證已臻明確，被告上開犯行堪予認定，應依法論科
    。
三、按刑法上所謂常業犯，係指反覆以同種類行為為目的之社會
    活動之職業性犯罪而言，至於犯罪所得之多寡，是否恃此犯
    罪為唯一之謀生職業，則非所問，縱令兼有其他職業，仍無
    礙於該常業犯罪之成立，此有最高法院八十五年臺上字第五
    一號判例可資參照；又一般重利罪，固須乘他人急迫對特
    定人貸與原本取得顯不相當之利息始能成立，但明知社會上
    有因急迫舉債濟急或有輕率無經驗而舉債情形者，預先訂定
    苛刻之條件，一俟有人向之借款，即得博取重利，並以之為
    常業，雖非對特定之人乘其急迫而為之，仍應成立刑法第三
    百四十五條之常業重利罪，此亦有最高法院八十二年度臺上
    字第五六０九號判決可資參照。查本件被告戊○○借款取息
    之利率高達年利率百分之一百零八至三百零八，此等異於尋
    常之高額利率，不僅與民法第二百零三條所定之週年利率百
    分之五之法定利率，及同法第二百零五條所定之最高利率週
    年利率百分之二十之限制，相去甚遠，且相較於目前銀行放
    款利率及一般民間利之月息二至三分，亦過於懸殊，衡諸目
    前社會經濟情況，被告確係取得與原本顯不相當之重利，至
    為明顯；而證人丁○○、甲○○等人（即詳如附表一所示之
    被害人）或因亟需清償債務或因亟需用錢等情事，均有舉債
    之急迫情形，此業經其等證述明確，被告利用社會上有上開
    因急迫舉債濟急之情形，於報紙上刊登廣告，招徠需款週轉
    陷於急迫之不特定人，且設立佑利車行，假藉機車租賃或買
    賣之名，行借貸金錢之實，被告顯係有計畫之經營地下錢莊
    ；參以被告於本院審理時亦供稱：伊原本在工廠上班，接手
    經營佑利車行後，即未再至工廠工作，伊現在專門以從事金
    錢借貸為業等語（見本院卷第二十四頁筆錄），足見被告確
    有以貸放高利為業之意思，並已反覆實施上開重利之行為，
    是揆諸首揭說明，被告確係趁人急迫之際，貸放高利貸予不
    特定人，藉以博取重利，並恃以為營生，而以之為常業，故
    核其所為，應係犯刑法第三百四十五條之常業重利罪，公訴
    人僅依刑法第三百四十四條之重利罪論處，容有未恰，惟起
    訴之基本社會事實同一，爰依法變更起訴法條審理之。爰審
    酌被告正值青壯之年，不思以正當方式賺取所需，反而趁人
    之危，利用他人亟需用錢之際而收取高額利息，藉此牟利，
    無視於借款人每每因無力負擔高利貸之重利或鋌而走險犯罪
    或輕生尋短，製造社會問題，對借款人自身及其家庭與社會
    致生之危害匪淺，暨考量被告為地下錢莊之經營者，經營地
    下錢莊之期間非短、被害人數亦不少，獲利甚鉅，惟念及被
    告犯後已坦承犯行，尚未以暴力手段催討債務，及其並未有
    前科紀錄（參其前案記錄表）、素行尚佳、生活狀況、智識
    程度等一切情狀，量處如主文所示之刑，並諭知易科罰金之
    折算標準，以資懲儆。扣案之丙○汽車駕駛執照一張、車牌
    號碼為PY三- 二一九號之機車保險證一張及行車執照一張，
    均係借款人交予被告供作擔保為質之用，一旦清償本息，即
    可要求被告返還，尚非屬被告所有之物，又非應義務沒收之
    物，自核與沒收之規定有間，爰均不併予宣告沒收，附此序
    明。
據上論斷，應依刑事訴訟法第二百七十三條之一第一項、第二百
九十九條第一項前段、第三百條，刑法第三百四十五條、第四十
一條第一項前段，罰金罰鍰提高標準條例第一條前段、第二條，
判決如主文。
本案經檢察官田德煙到庭執行職務。
中　　華　　民　　國　　94　　年　　9 　　月　　6 　　日
　　　　　　　　　刑事第一庭          法  官  簡璽容
以上正本證明與原本無異。
如不服本判決，應於判決送達後十日內向本院提出上訴狀 (須附
繕本)。
告訴人或被害人對於判決如有不服具備理由請求檢察官上訴者，
其上訴期間之計算係以檢察官收受判決正本之日期為準。
中　　華　　民　　國　　94　　年　　9 　　月　　9 　　日
                                      書記官  王惠嬌
附表：
┌─┬───┬────┬───────┬───────┬─────┬─────┬──────┐
│編│被害人│借款時間│   借款地點   │借款之急迫原因│ 貸款金額 │ 借款利息 │  備    註  │
│號│      │（民國）│              │              │（新台幣）│（新台幣）│            │
├─┼───┼────┼───────┼───────┼─────┼─────┼──────┤
│01│丁○○│90年3月 │看報紙夾報廣告│急需用錢返還貨│三萬元（預│每十天為一│借款人過戶其│
│  │      │15日    │撥打00-0000000│款            │扣利息一千│期，每期收│所有之車牌號│
│  │      │        │電話聯絡後，至│              │元，實拿二│取一千元之│碼GX8-843號 │
│  │      │        │「佑利汽車買賣│              │萬九千元）│利息，相當│機車予「佑利│
│  │      │        │行」借貸      │              │          │年利率百分│汽機車買行」│
│  │      │        │              │              │          │之一百二十│            │
│  │      │        │              │              │          │          │            │
│  │      │        │              │              │          │          │            │
├─┼───┼────┼───────┼───────┼─────┼─────┼──────┤
│02│井偉仁│92年6月2│看報紙夾報廣告│急需用錢      │五千元（預│每十天為一│借款人以其母│
│  │      │5日     │打00-000000電 │              │扣利息四百│期，每期收│所有之車牌號│
│  │      │        │話聯絡後，至「│              │元，實拿四│取四百元之│碼IDC-499號 │
│  │      │        │佑利汽機車買賣│              │千六百元）│利息，相當│機車過戶予「│
│  │      │        │行」借貸      │              │          │年利率百分│佑利汽機車買│
│  │      │        │              │              │          │之二百八十│賣行」      │
│  │      │        │              │              │          │八        │            │
│  │      │        │              │              │          │          │            │
│  │      │        │              │              │          │          │            │
├─┼───┼────┼───────┼───────┼─────┼─────┼──────┤
│03│乙○○│92年7月2│看報紙夾報廣告│急需用錢      │一萬元（預│每月為一期│借款人過戶其│
│  │      │0日     │撥打000000000 │              │扣利息八百│，每一萬元│所有之車牌號│
│  │      │        │電話聯絡後，約│              │元，實拿九│每期收取九│碼IMZ-425號 │
│  │      │        │在彰化縣田中鎮│              │千二百元）│百元之利息│重型機車予「│
│  │      │        │中正路麥當勞前│              │          │，相當年利│佑利汽機車買│
│  │      │        │借貸          │              │          │率百分二百│賣行」      │
│  │      │        │              │              │          │八十八    │            │
│  │      │        │              │              │          │          │            │
│  │      │        │              │              │          │          │            │
├─┼───┼────┼───────┼───────┼─────┼─────┼──────┤
│04│甲○○│92年9月2│看報紙夾報廣告│急需用錢養家及│七千元（預│每十天為一│借款人過戶其│
│  │      │9日     │撥打00-000000 │繳交小孩學雜費│扣利息六百│期，每期收│所有之車牌號│
│  │      │        │聯絡後，至「佑│              │元，實拿六│取六百元之│碼EYK-415號 │
│  │      │        │利汽機車買賣行│              │百四十元）│利息，相當│輕型機車予「│
│  │      │        │」借貸        │              │          │年利率百分│佑利汽機車買│
│  │      │        │              │              │          │之三百零八│賣行」      │
│  │      │        │              │              │          │          │            │
├─┼───┼────┼───────┼───────┼─────┼─────┼──────┤
│05│己○○│92年10月│看報紙夾報廣告│急需用錢      │一萬五千元│每十天為一│借款人過戶其│
│  │      │3日     │撥打00-0000000│              │（預扣利息│期，每期收│所有之車牌號│
│  │      │        │電話聯絡後，至│              │一千二百元│取一千二百│碼J89-628號 │
│  │      │        │「佑利汽機車買│              │，實拿一萬│元之利息，│機車予「佑利│
│  │      │        │賣行」借貸    │              │三千八百元│相當年利率│汽機車買賣行│
│  │      │        │              │              │）        │百分之二百│」          │
│  │      │        │              │              │          │八十八    │            │
│  │      │        │              │              │          │          │            │
│  │      │        │              │              │          │          │            │
├─┼───┼────┼───────┼───────┼─────┼─────┼──────┤
│06│丙○  │93年6月 │看報紙夾報廣告│急需用錢償還銀│二萬元（預│每十天為一│借款人過戶其│
│  │      │、7月間 │撥打00-000000 │行借款        │扣利息一千│期，每一萬│所有之車牌號│
│  │      │        │電話聯絡後，至│              │八百元，實│元每期收取│碼PY-219號機│
│  │      │        │「佑利汽機車買│              │拿一萬八千│九百元之利│車予「佑利汽│
│  │      │        │賣行」借貸    │              │二百元）  │息，相當年│機車買賣行」│
│  │      │        │              │              │          │利率百分之│            │
│  │      │        │              │              │          │一百零八  │            │
│  │      │        │              │              │          │          │            │
└─┴───┴────┴───────┴───────┴─────┴─────┴──────┘
中華民國刑法第345條
(常業重利罪)
以犯前條之罪為常業者，處 5 年以下有期徒刑，得併科 3 千元以下罰金。
